臺灣高雄地方法院刑事判決　　　　　　　99年度自緝字第16號
自　訴　人　邱德聖
擔當自訴人　臺灣高雄地方法院檢察署檢察官
被　　　告　黃衍森
上列被告因侵占案件，經自訴人提起自訴，本院判決如下：
    主  文
黃衍森犯侵占罪，處拘役肆拾日，如易科罰金，以銀元參佰元即
新臺幣玖佰元折算壹日。
    事  實
一、黃衍森與邱德聖於民國91年間皆為博愛計程車無線電台（下
    稱博愛電台）計程車司機，邱德聖於91年9 月30日向博愛電
    台承租編號399 計程車無線電接收機壹部，黃衍森明知編號
    399 計程車無線電接收機係邱德聖向該電台所租用，竟意圖
    為自己不法之所有，於91年11月26日下午2 時30分許於高雄
    市○○區○○路大眾停車場向邱德聖借用上開無線電接收機
    ，並約定同日晚上歸還，詎黃衍森向邱德聖借得上開無線電
    接收機後，以變易持有為所有之意思予以侵占入己，不僅避
    不見面，且拒絕返還上開無線電接收機予邱德聖。
二、案經邱德聖提起自訴。
    理  由
壹、程序部分：
一、按92年9 月1 日修正施行前之刑事訴訟法第331 條第1 、2
    項之規定，告訴或請求乃論之罪，自訴人經合法傳喚，無正
    當理由不到庭或到庭不為陳述者，以撤回自訴論。其非告訴
    或非請求乃論之罪，得不待其陳述而為判決。前項情形，法
    院認為有必要者，得通知檢察官擔當訴訟。查本件自訴人於
    民國於91年12月17日提起非告訴乃論之侵占罪之自訴，當時
    刑事訴訟法尚未採強制委任律師為代理人之自訴制度，故其
    提起自訴時既屬合法之自訴，自不因嗣後法律修正而受影響
    ，又自訴人經合法傳喚，無正當理由不到庭，揆諸前揭規定
    ，本院自得依修正前之同法第331 條第1 、2 項規定，通知
    檢察官擔當訴訟並不待其陳述而為判決，先予敘明。
二、按法院認為應科拘役、罰金或應諭知免刑或無罪之案件，被
    告經合法傳喚無正當理由不到庭者，得不待其陳述逕行判決
    ，刑事訴訟法第306 條定有明文。本案被告黃衍森（下稱被
    告）經合法傳喚，有送達證書1 份附卷可稽，被告無正當理
    由不到庭，本院認其所為犯行，應科拘役，爰不待被告到庭
    陳述，逕行一造辯論判決。
三、按被告以外之人於審判外之陳述，雖不符刑事訴訟法第159
    條之1 至第159 條之4 之規定，而經當事人於審判程序同意
    作為證據，法院審酌該言詞陳述或書面陳述作成時之情況，
    認為適當者，亦得為證據；當事人、代理人或辯護人於法院
    調查證據時，知有第159 條第1 項不得為證據之情形，而未
    於言詞辯論終結前聲明異議者，視為有前項之同意，刑事訴
    訟法第159 條之5 定有明文。查本案判決所引用具傳聞性質
    之各項證據資料，業經本院於審判期日依法踐行調查證據程
    序，檢察官、被告就上開證據之證據能力均未爭執，且於言
    詞辯論終結前亦未聲明異議，復查無依法應排除證據能力之
    情形，依上開規定，均應認有證據能力。
貳、實體部分：
一、訊據被告就其從自訴人邱德聖（下稱自訴人）取得上開無線
    電接收機一節，固不爭執，惟矢口否認有何侵占之犯行，並
    辯稱：當時我是和自訴人互換無線電接收機使用，並無侵占
    之犯意云云。經查：
(一)、自訴人於91年9 月30日向博愛電台承租編號399 計程車無線
    電接收機壹部一節，有博愛計程車無線電台繳納卡、切結書
    、博愛計程車無線電台契約在卷足稽（見本院91年度自字第
    568 號卷【下稱本院卷一】第42至47頁），是自訴人就上開
    無線電接收機為事實上有管領力之人之事實至屬明確。
(二)、被告雖以前開情詞置辯，惟自訴人既向博愛電台承租上開無
    線電接收機以助其從事計程車業務，豈會無端與被告互換上
    開無線電接收機而徒增困擾，是被告上開所辯實與常情不符
    。再參以證人宋湘麒於本院92年1 月21日結證述：我知道被
    告向自訴人借用無線電台接收機，被告是在91年11月26日下
    午2 時30分許在高雄市○○區○○路大眾停車場向自訴人借
    的，我是聽被告講，他被關機，也有說要測試訊號，所以才
    跟自訴人借，並說當天晚上要還，我當時有在場等語（見本
    院卷一第12、13頁），核與自訴人於本院92年1 月21日指述
    ：被告是在91年11月26日下午2 點多在高雄市○○區○○路
    大眾停車場跟我借無線電台接收機，說要試驗訊號，他說當
    天晚上要還我，但是都沒有還我等語相符（見本院卷一第10
    、11頁），證人宋湘麒與被告並無仇怨，茍非事實，當無虛
    妄指訴，甘冒刑責無端誣陷被告於罪之理，故證人宋湘麒上
    開證詞，應為屬實，而堪採信。是被告向自訴人借得上開無
    線電台接收機後，以互換接收機為由拒絕返還上開無線電台
    接收機，當屬排除自訴人行使權利之具體行為表現，而有變
    異持有為不法所有之意甚明。
(三)、綜上，被告上開所辯，顯係卸責之詞，本件事證已臻明確，
    被告侵占犯行，足堪認定。
二、按行為後法律有變更者，適用行為時之法律，但行為後之法
    律有利於行為人者，適用最有利於行為人之法律，修正後刑
    法第2 條第1 項定有明文。再按本次法律變更，比較時應就
    罪刑有關之共犯、未遂犯、想像競合犯、牽連犯、連續犯、
    結合犯，以及累犯加重、自首減輕暨其他法定加減原因（如
    身分加減）與加減例等一切情形，綜其全部罪刑之結果而為
    比較（最高法院95年5 月23日95年度第8 次刑庭會議決議參
    照）。查本件被告行為後，有關論罪科刑所適用之刑法業於
    94年2月2日修正公布，95年7月1日起施行，而有下列變更，
    茲分述如下：
(一)、罰金刑部分：刑法第33條關於罰金數額之規定，由銀元1元
    以上，修正為新臺幣1,000 元以上，以百元計算。其修正結
    果，上開罪法定刑之罰金刑最高額部分數額雖與修正前相同
    ，惟最低額部分則均已提高為新臺幣1,000 元，經比較新、
    舊法之結果，應以被告行為時之舊法對其較為有利。
(二)、易科罰金之折算標準，經適用修正前刑法第41條、廢止前罰
    金罰鍰提高標準條例第2 條及現行法規所定貨幣單位折算新
    臺幣條例第2 條之結果，最高得以銀元300 元即新臺幣900
    元折算1 日，依修正後刑法第41條之規定，則係以新臺幣10
    00元、2000元或3000元折算一日，比較結果，自以舊法有利
    於被告。
(三)、綜上整體比較結果，關於上開刑法條文之修正，以修正前之
    規定有利於被告，應整體適用舊法之規定。
三、核被告所為，係犯刑法第335條第1項之侵占罪。爰審酌被告
    僅因一己之私，竟將向他人所借之物侵占入己，損害他人財
    產權益，所為實不足取，惟考量自訴人於本院準備程序時當
    庭表示原諒被告，有本院準備程序筆錄在卷可按（見本院卷
    第54頁），暨被告犯後態度等一切情狀，量處如主文所示之
    刑，以資儆懲。又被告犯罪雖在96年4 月24日以前，然其於
    中華民國九十六年罪犯減刑條例施行前（96年7 月16日）之
    93年2 月13日經通緝，有本院93年2 月13日雄院貴刑廉緝字
    第087 號通緝書在卷可稽，於該減刑條例施行後即99年10月
    23日始被緝獲到案，亦有台北縣政府警察局土城分局通緝案
    件移送書在卷足稽，依上開減刑條例第5 條之規定，不得予
    以減刑，附此敘明。
參、退併辦部分（臺灣高雄地方法院檢察署92年度偵字第7914號
    部分
一、移送併辦意旨略以：被告黃衍森於90年6 月20日向告訴人信
    德交通有限公司承租車號YX-795號營業小客車，租期至91年
    12月30日止，月租新台幣（下同）1 萬4300元，然被告自91
    年8 月至同年12月積欠車租、稅金等費用共計6 萬540 元，
    屢經催討，均無結果，車輛亦未返還，是被告涉犯刑法第33
    5 條侵占罪等罪嫌，而被告有關上開犯行，與前開經論罪科
    刑部分有連續犯之裁判上一罪關係，應依法併案審理等語。
二、按檢察官就犯罪事實一部起訴者，其效力及於全部，固為刑
    事訴訟法第267 條所明定。惟法院得就未起訴部分之事實併
    予審判，必須法院就已起訴部分與未起訴部分認定俱屬有罪
    ，且兩部分互有實質上或裁判上一罪之不可分關係，始能適
    用（最高法院93年度臺上字第4814號判決意旨參照）。本件
    被告於90年6 月20日向告訴人承租上開車輛，自91年8 月開
    始未繳租金等費用，嗣因未按時給付租金，經告訴人於92年
    5 月15日取回該車等情，除告訴代理人盧瑞雄於本院92年7
    月9 日指述外（見本院卷一第100 、101 頁），並有取回車
    輛回報表在卷足稽（見本院卷一第103 頁），然債務人於債
    之關係成立後，如有未依債之本旨履行民事債務之情形，在
    一般社會經驗上可能之原因甚多，縱令是出於惡意不為履行
    ，苟無足以證明其在債之關係發生時，自始即具有不法所有
    之意圖之積極證據，亦僅能令負民事之遲延給付責任，揆諸
    前開說明，自不得單憑被告遲付車租等費用之事實，即率然
    推定其有侵占該車之犯行，再者，依告訴人所指被告開始未
    繳租金等費用係於91年8 月，核與本案被告犯罪時間91年11
    月26日，其時間相距約隔2 月，並非密集緊接，亦難認被告
    就提起自訴部分與移送併辦部分，係基於同一概括犯意而有
    連續犯之裁判上一罪關係，本院自無從併予審究，自應退由
    該署檢察官另為妥適之處理，併此敘明。
據上論斷，應依刑事訴訟法第343條、第299條第1項前段、第306
條，刑法第2 條第1 項前段、第335 條第1 項、修正前刑法第41
條第1 項前段，廢止前罰金罰鍰提高標準條例第2 條，現行法規
所定貨幣單位折算新臺幣條例第2 條，刑法施行法第1 條之1 ，
判決如主文。
本案經檢察官周天畏到庭執行職務
中    華    民    國   100    年    6     月    23    日
              刑事第十九庭  審判長  法  官  陳志銘
                                    法  官  黃宣撫
                                    法  官  吳芝瑛
以上正本證明與原本無異。
如不服本判決應於收受送達後10日內向本院提出上訴書狀，並應
敘述具體理由；如未敘述上訴理由者，應於上訴期間屆滿後20日
內向本院補提理由書（均須按他造當事人之人數附繕本）「切勿
逕送上級法院」。
中    華    民    國   100    年    6     月    24    日
                                       書記官  王楨珍
附錄本判決論罪科刑法條全文
中華民國刑法第335條
意圖為自己或第三人不法之所有，而侵占自己持有他人之物者，
處5 年以下有期徒刑、拘役或科或併科1 千元以下罰金。
前項之未遂犯罰之。